【裁判字號】    92,簡,21
【裁判日期】    920226
【裁判案由】    綜合所得稅
【裁判全文】
高雄高等行政法院簡易判決                            九十二年度簡字第二一號
  原      告  甲○○
  被      告  財政部台灣省南區國稅局
  代  表  人  乙○○  局長
右當事人間因綜合所得稅事件，原告不服財政部中華民國九十一年十一月六日台財訴
字第○九一○○五一六九四號訴願決定，提起行政訴訟。本院判決如左：
    主  文
原告之訴駁回。
訴訟費用由原告負擔。
    事實及理由
一、緣原告與其配偶蔡秀玉八十六年度綜合所得稅結算申報，經被告認其係以夫妻所
    得分開方式分別申報，而規避稅負，另尚漏報營利及利息等所得合計新臺幣（下
    同）二六、三四七元，遂以原告違反行為時所得稅法第十五條第一項及第七十一
    條第一項規定，按所漏稅額一二、五八○元，處一倍之罰鍰一二、五○○元（計
    至百元止）。原告不服，申經復查，未獲變更；提起訴願，亦遭駁回；遂提起本
    件訴訟。
二、原告起訴主張：（一）原告於民國（下同）八十六年申報綜合所得稅時，因與配
    偶實際分居，故分別申報，雖於申報書漏記「分居」字樣，然稅法，固與人民之
    權義攸關，但法律何止千百條，人民自無從一一盡知。不知法律，雖無解於違法
    阻卻，但原告確因不知稅法之規定，誤認「分居」之夫妻可分別申報所得稅，因
    而觸法。但被告機關及財政部，直指原告「規避稅負」云云，核與事實不符。如
    原告主觀上有規避稅負之意圖，儘可一文不繳，甚至根本不予申報，試問當今之
    世，納稅義務人，是否人人均依法申報所得稅，毫無例外？原告確實是出於對法
    律之誤解甚或對法律無知，而未於申報書記載與配偶分居，被告因此遽指原告故
    意規避稅負，自為難以承受之重。（二）依法夫妻應共同申報所得稅，然八十六
    年、八十七年原告均連續以分別方式申報，苟被告於收受原告八十六年度申報書
    時，非矇蔽雙眼作業，本可輕易發覺，只需通知原告，原告斷無蠻橫，堅持己見
    之可能。參以八十七年首次被罰後，八十八年以後絕未再犯，足徵原告有此舛誤
    ，應為法律常識之不足，被告所屬承辦人員，未能事後發覺，迅速通知原告立即
    改善，則其處理本案亦有過失，彰彰明甚。（三）被告於收受原告申報書後，如
    能適時通知原告，則對於稅務專家之指正，原告焉敢不從？設公務人員，非全然
    杳泄，虛應故事，原告應可及時改正，諒不致八十七年、八十六年兩次連續受此
    冤罰，是以，被告所屬承辦人員，「不教而誅」，殊令升斗小民難以甘服。（四
    ）又原告在迭次復查及訴願所陳稱，八十八年四月簽發之八十六年度之處分書，
    遲在九十年十一月才送達，而較諸八十九年八月核發八十七年度違法處分，居然
    晚了一年三個月，質言之，八十七年之違章慢了一年，卻先予確定，致納稅人於
    八十八年申報八十七年度所得稅時，渾然不知自己之錯誤，連續兩年犯錯，短交
    應繳稅款，固難辭其咎，然行政機關一件公事，送達遲延一年三月之久，難謂非
    全無何錯失，從而依民法過失相抵原則，至少一半之罰鍰，應歸行政機關負責，
    原告之罰鍰，縱無可免，究應減半，以示公平。（五）又參以被告機關八十八年
    度綜所字第一○八二八九號處分中誤繕「處以○．五倍罰鍰」雖經更正，究對行
    政之公信力，大有損傷，政府出爾反爾自相矛盾，已非正當之示範，而行政怠惰
    ，公文積壓遷延，其重大錯誤，亦不可不認帳，一概推到義務人身上，永無自省
    之機會，是以，應適用民法之公平誠信原則予以裁量，減半處罰等語；並先位請
    求判決訴願決定及原處分均撤銷；備位請求判決訴願決定及原處分關於超過按所
    漏稅額一二、五○○元之○．五倍之罰鍰部分均撤銷。
三、被告則以：（一）原告與其配偶八十六年度綜合所得稅結算申報，以夫妻所得分
    開申報方式規避稅負，另漏報營利及利息等所得合計二六、三四七元，違反所得
    稅法第十五條第一項及行為時同法第七十一條第一項規定，經被告查獲，核定漏
    稅額一二、五八○元，有綜合所得稅結算申報書、核定通知書及各類所得扣繳暨
    免扣繳憑單等證據可稽，違章事證足堪認定，被告乃依同法第一百十條第一項規
    定，處漏稅額一倍罰鍰一二、五○○元。（二）查納稅義務人配偶有所得稅法第
    十四條各類所得者，應由納稅義務人合併申報課稅，為首揭法條所明定，雖原告
    稱八十六年度違章係因無知，惟依司法院釋字第二七五號解釋意旨：「人民違反
    法律上之義務而應受行政罰之行為，法律無特別規定時，雖不以出於故意為必要
    ，仍須以過失為其責任條件。但應受行政罰之行為，僅須違反禁止規定或作為義
    務，而不以發生損害或危險為其要件者，推定為有過失，於行為人不能舉證證明
    自己無過失時，即應受處罰。」原告與其配偶八十六年度綜合所得稅結算申報，
    以夫妻分開申報且申報書內配偶欄互不填載之方式，以規避累進稅負，違章事證
    明確，已如前述，被告依首揭規定酌情減輕處漏稅額一倍罰鍰一二、五○○元，
    並無違誤，原告所訴洵不足採。（三）至被告八十八年四月二十六日八十八年度
    綜所字第一○八二八九號處分書「適用法條及應處罰鍰」欄中載「處以所漏稅額
    ○‧五倍之罰鍰」，係屬誤繕，該處分書於「漏稅額及罰鍰計算方法」欄仍處所
    漏稅額一倍罰鍰一八、一○○元，嗣因原告放棄列報受扶養親屬林湘瑩，經被告
    依其八十六年度綜合所得稅更正後核定通知書、短漏報審查計算表及更正註銷表
    等相關資料，重為處分（九十年十二月六日九十年度財綜所更一字第七○○八八
    一○八二八九號處分書已撤銷原處分）並送達原告，被告並無延誤等語置辯；併
    求為判決駁回原告之訴。
四、按「納稅義務人之配偶，及合於第十七條規定得申報減除扶養親屬免稅額之受扶
    養親屬，有前條各類所得者，應由納稅義務人合併報繳。」；「納稅義務人應於
    每年二月二十日起至三月底止，填具結算申報書，向該管稽徵機關申報其上一年
    度內構成綜合所得總額．．．之項目及數額，以及有關減免、扣除之事實，並應
    依其全年應納稅額減除．．．扣繳稅額，計算其應納之結算稅額，於申報前自行
    繳納。」；「納稅義務人已依本法規定辦理結算申報，但對依本法規定應申報課
    稅之所得額有漏報或短報情事者，處以所漏稅額兩倍以下之罰鍰。」為行為時所
    得稅法第十五條第一項、第七十一條第一項前段及第一百十條第一項所明定。次
    按「夫妻分開申報而未於申報書寫明配偶關係，致稽徵機關無法歸戶其所得合併
    課稅者，應依所得稅法第一百十條第一項歸戶補稅送罰。其漏稅額計算，應以夫
    妻合併課徵計算之應納稅額，減除夫妻分開申報各自計算之應納稅額之和後之差
    額認定。」亦經財政部六十九年四月三十日台財稅第三三四四九號函釋在案。
五、本件原告與其配偶蔡秀玉八十六年度綜合所得稅結算申報，分別以單身身分申報
    綜合所得稅，均未於配偶欄記載其配偶，致稽徵機關無法歸戶其所得合併課稅，
    另尚漏報營利及利息等所得合計二六、三四七元之事實，有彼等之八十六年度綜
    合所得稅結算申報書影本、短漏報所得計算表各類所得扣繳暨免扣繳憑單等附於
    原處分卷可按，且為原告所不否認；顯已具體造成漏稅之結果，則被告按所漏稅
    額一二、五八○元，裁處一倍之罰鍰一二、五○○元，揆諸上開規定及財政部函
    釋意旨，尚屬有據。
六、查納稅義務人之配偶有所得稅法第十四條各類所得者，應由納稅義務人申報課稅
    ，既為首揭法條所明定，且參之司法院釋字第二七五號解釋：「人民違反法律上
    之義務而應受行政罰之行為，法律無特別規定時，雖不以出於故意為必要，仍須
    以過失為其責任條件。但應受行政罰之行為，僅須違反禁止規定或作為義務，而
    不以發生損害或危險為其要件者，推定為有過失，於行為人不能舉證證明自己無
    過失時，即應受處罰。」意旨，原告與其配偶蔡秀玉八十六年度綜合所得稅結算
    申報，分別以單身身分申報綜合所得稅，均未於配偶欄記載其配偶之事實，業如
    前述，則其縱無規避累進稅負之故意，然既未能舉證證明無過失，即應受罰，被
    告依首揭規定酌情減輕處漏稅額一倍罰鍰一二、五○○元，並無違誤。原告主張
    免罰，尚無可採。
七、至被告八十八年四月二十六日八十八年度綜所字第一○八二八九號處分書「適用
    法條及應處罰鍰」欄中載「處以所漏稅額○．五倍之罰鍰」，係屬誤繕，原告於
    起訴狀內亦表不爭執；且該項誤繕瑕疵，亦因原告嗣後提出更正，申請放棄列報
    受扶養親屬林湘瑩，請求被告重新核課其所得稅額時，經被告依其八十六年度綜
    合所得稅更正後核定通知書、短漏報審查計算表及更正註銷表等相關資料，重為
    本件處分（九十年十二月六日九十年度財綜所更一字第七○○八八一○八二八九
    號處分書已撤銷原處分）並就該項誤繕瑕疵予以更正；況該更正重核前處分書於
    「漏稅額及罰鍰計算方法」欄係正確記載處所漏稅額一倍罰鍰一八、一○○元各
    情，皆有重核前、後處分書足考；復按，行政處分如有誤寫、誤算或其他類此之
    顯然錯誤者，處分機關本得隨時或依申請更正之；被告據此依職權更正誤繕事項
    ，並無不合；原告執此指摘原處分違法，亦無可取。
八、另被告就原告八十六年度綜合所得稅申報案之第一次核定及裁罰處分，雖於八十
    八年四月間始作成，然尚在法定核課期間以內，即無違法可言。原告主張被告延
    宕核定，且未能及時、適時指導糾正，致其八十七年度綜合所得稅申報仍以同樣
    方式申報，而連續二個年度受罰，亦有違誤云云，容非可採。原告上開各項主張
    既皆不可取，則被告依首揭規定裁處原告漏稅額一倍罰鍰一二、五○○元，即無
    違誤；復查決定及訴願決定遞與維持，亦無不合；原告先位聲明請求撤銷訴願決
    定及原處分，為無理由，應予駁回。
九、再者，原告以被告至九十年十一月間始行送達本件八十六年度綜合所得稅核定書
    及罰鍰處分書，行政作業程序顯有怠惰、遲延之疏失，縱認原處分並無違法，亦
    應依民法過失相抵及公平誠信原則，減半處罰，而備位請求判決訴願決定及原處
    分關於超過按所漏稅額一二、五○○元之○．五倍之罰鍰部分均撤銷部分；則查
    ，被告於九十年十一月間始行送達本件八十六年度綜合所得稅核定書及罰鍰處分
    書與原告，其行政行為或有欠缺效率情事，然既係於核課期間內依法作成本件處
    分，尚無過失或違反公平誠信原則可言，原告主張應類推適用民法過失相抵及公
    平誠信原則，就本件罰鍰處分予以減半，尚無所據，應認無理由，併予駁回。又
    本件係簡易訴訟案件，並不經言詞辯論為之。
十、據上論結，本件原告之訴為無理由，依行政訴訟法第二百三十三條第一項、第二
    百三十六條、第一百九十五條第一項後段、第九十八條第三項前段，判決如主文
    。
中      華      民      國    九十二    年      二      月    二十六    日
                              高雄高等行政法院第三庭
                                          法      官    江 幸 垠
右為正本係照原本作成。
如不服本判決，應於送達後二十日內，向本院提出上訴狀並表明上訴理由，如於本判
決宣示後送達前提起上訴者，應於判決送達後二十日內補提上訴理由書（須按他造當
事人人數附繕本）。
提起上訴應預繳送達用雙掛號郵票七份（每份三十四元）。
中      華      民      國    九十二    年      二      月    二十六    日
                                          法院書記官    李 建 霆
附註：
行政訴訟法第二百三十五條（第一項、第二項）：
對於適用簡易程序之裁判提起上訴或抗告，須經最高行政法院之許可。
前項許可，以訴訟事件所涉及之法律見解具有原則性者為限。


司法院資訊處製作；財團法人民間司法改革基金會備份。
